【裁判字號】    97,訴,717
【裁判日期】    980225
【裁判案由】    侵權行為損害賠償
【裁判全文】
臺灣士林地方法院民事判決               97年度訴字第717號
原      告  國眾電腦股份有限公司
法定代理人  乙○○
訴訟代理人  丙○○
被      告  丁○○
            甲○○
上列當事人間損害賠償事件，本院於民國98年2 月18日言詞辯論
終結，判決如下：
    主  文
被告應連帶給付原告新臺幣壹佰玖拾貳萬仟零肆拾元，及被告
丁○○自民國九十七年五月九日起、被告甲○○自民國九十七年
五月二十日起，均至清償日止，按週年利率百分之五計算之利息
。
訴訟費用新臺幣貳萬零佰零柒元由被告連帶負擔。
本判決於原告以新臺幣陸拾肆萬伍仟元供擔保後，得假執行。
    事實及理由
壹、程序方面：
    本件被告未於言詞辯論期日到場，核無民事訴訟法第386 條
    各款所列情形，爰依原告之聲請，由其一造辯論而為判決。
貳、實體方面：
一、本件原告起訴主張：緣岱昇科技股份有限公司（以下簡稱岱
    昇公司）於民國97年1 月1 日與原告合併，原告為存續公司
    。被告丁○○原為岱昇公司員工，自95年7 月31日起至95年
    9 月7 日止，先行繕打買受人為訴外人華夏技術學院之訂購
    單、報價單，由被告甲○○將報價單蓋用偽造之訴外人華夏
    技術學院事務組戳章並偽造組長賀建森之簽名後，由被告丁
    ○○持向原告行使，致原告不疑有詐，陸續請訴外人聯強國
    際股份有限公司等廠商交貨予被告，共計13次，價額共計新
    臺幣（以下同）547 萬3,040 元，嗣原告遲未收受貨款，經
    訴外人華夏技術學院告稱未購買上開貨品，始知受騙。依原
    告規定之正常訂購程序，被告丁○○應親自向訴外人華夏技
    術學院報價，由訴外人華夏技術學院簽名回覆予原告，原告
    向廠商請購貨品，再由廠商交貨予訴外人華夏技術學院，惟
    被告丁○○違反原告作業規定，委託被告甲○○向訴外人華
    夏技術學院報價，並將貨交付予被告甲○○，造成原告之損
    失，無論被告丁○○是否知情，至少應負過失責任。本案業
    經臺灣臺灣地方法院97年度訴字第749 號刑事判決判處被告
    甲○○應執行有期徒刑1 年10月、被告丁○○應執行有期徒
    刑1 年。被告等人業已清償355 萬元，餘192 萬3,040 元尚
    未清償，爰依共同侵權行為之法律關係，訴請被告連帶賠償
    前揭金額等語，並聲明：(1)被告應連帶給付原告192 萬3,04
    0 元，及自起訴狀繕本送達翌日起至清償日止，按週年利率
    5%計算之利息。(2)原告願供擔保，請准宣告假執行。
二、被告甲○○未於言詞辯論期日到場，亦未提出書狀作何聲明
    或陳述。被告丁○○則以：被告甲○○原任職於遠景數位科
    技股份有限公司（以下簡稱遠景公司），訴外人華夏技術學
    院原係被告甲○○之客戶，嗣甲○○離開訴外人遠景公司出
    來開店，伊透過被告甲○○向訴外人華夏技術學院出貨，出
    貨時由被告甲○○直接至倉庫取貨並開車載走，伊有請被告
    甲○○向訴外人華夏技術學院拿簽收單，伊在不知情之狀況
    下遭被告甲○○所騙，未取得分文，伊亦係受害者，不應為
    被告甲○○承擔責任等語置辯，並聲明：原告之訴駁回。
三、本件經本院依民事訴訟法第271 條之1 準用同法第270 條之
    1 第1 項第3 款規定，整理並協議簡化爭點及不爭執點如下
    （本院98年2 月18日言詞辯論筆錄，第148頁）：
  (一)兩造不爭執之事實：
    1.被告甲○○自95年7 月起至同年9 月止，13次偽以訴外人
      華夏技術學院名義向原告訂貨，價款總計547 萬3,040 元
      ，均由任職於原告公司之被告丁○○負責製作訂購單、報
      價單、受訂通知單、請購單，並均由被告甲○○、丁○○
      直接至通路商聯強國際股份有限公司、群環科技股份有限
      公司取貨，由被告甲○○在送貨單上偽簽賀建森署名（第
      16頁至第68頁）。
    2.訴外人華夏技術學院實際上並未向原告訂貨，原告事後未
      收受貨款。
    3.被告甲○○已給付355 萬元賠償金予原告，其中350 萬元
      由被告丁○○之父借貸予被告甲○○。
    4.被告二人偽造文書等案件，經臺灣臺北地方法院以97年度
      訴字第749 、1328號刑事判決判處被告甲○○應執行有期
      徒刑1 年10月、被告丁○○應執行有期徒刑1 年（第130
      頁至第136 頁）。
  (二)兩造爭執要旨：被告丁○○是否與被告甲○○有共同侵權行
    為？
四、茲就上述爭點，析述本院得心證之理由如下：
  (一)按「因故意、過失不法侵害他人之權利者，負損害賠償責任
    。」民法第184 條第1 項前段定有明文。查被告甲○○自95
    年7 月起至同年9 月止，13次偽以華夏技術學院名義向原告
    訂貨，並在送貨單上偽簽賀建森署名而取貨，價款總計547
    萬3,040 元之事實，有報價單、送貨單、共同供應契約訂購
    單等影本在卷可稽（第16頁至第68頁），並為兩造所不爭執
    ，且被告甲○○於臺灣臺北地方法院以97年度訴字第749 號
    刑事案件中自白犯罪，有上開判決附卷足考（第130 頁至第
    136 頁），應認被告甲○○確有故意詐取原告財物之行為，
    則被告甲○○自應對原告負侵權行為責任。
  (二)被告丁○○雖辯稱其對被告甲○○之詐欺行為並不知情，亦
    係受害者，不應與被告甲○○連帶負責云云。惟按，「數人
    共同不法侵害他人之權利者，連帶負損害賠償責任」民法第
    185 條第1 項前段分別定有明文。又共同侵權行為之成立，
    以各加害行為有客觀的共同關連性，亦即各加害行為均為其
    所生損害之共同原因為已足，不以各行為人間有意思聯絡為
    必要，其行為係出於故意或過失，在所不問，雖僅其中一人
    為故意，他為過失，亦得成立（最高法院83年度臺上字第74
    2 號判決要旨參照）。經查：
    1.證人即前岱昇公司管理部副總王文焰於刑事案件97年11月
      26日審判期日到庭證稱：「基本上業務要對外報價，必須
      跟他的主管報價」、「（問：岱昇科技營業對外銷貨時，
      有無存在著業務員去取貨的情形？）有，急用時才有，所
      謂急用就是客戶說他急著馬上要，報價單還在作業中，就
      可由業務員去取貨。不過這些部分都是業務單位的業務行
      為，理論上應該跟業務主管陳報」、「正常作業流程是受
      訂後，我們會把貨送到客戶指定的地方，但是本件都是業
      務員取貨，事務上急件是有，但不可能全部都是急件，我
      覺得這點與常情不太符合」、「（問：在你們在華夏之前
      ，被告丁○○有無跟你表示這個案子是甲○○負責的？）
      沒有，丁○○是我們公司追著他要錢時，他到11月初後才
      說貨交給甲○○。我們認知訂單都是跟學校交易，不會跟
      甲○○個人交易」等語（參見上開刑事卷宗第108 頁至第
      111 頁），被告丁○○亦於刑事案件97年11月4 日審判期
      日陳稱：「（問：請儘量詳細說明與其他公司交易往來情
      形？）我們會去拜訪客戶，他們每年都有預算，問他們說
      要買什麼東西，我們會幫他規劃，並附上報價單，他們會
      去審核，如果價格合理的話，他們就會下訂單給我們，我
      拿到訂單之後，我會寫成本分析，附在訂單上面給主管簽
      核，簽核之後公司會處理後續出貨的流程」、「就是採購
      會去詢價，公司的採購就會下單給代理商，代理商就會出
      貨給客戶端，或者是進公司，如果客戶很趕的話，我就會
      親自去取貨」（參見刑事卷宗第59頁至第60頁），此經本
      院依職權調取上開刑事卷宗足考。足見岱昇公司正常作業
      流程，業務員應與客戶直接聯繫，報告主管後製作報價單
      予客戶，收到訂單後交由主管簽核，訂單成立後，由公司
      指示廠商出貨至公司或客戶指定之地點，若特殊情形客戶
      有急用，經業務員向主管陳報後，始得由業務員自行取貨
      。
    2.復查，被告丁○○於刑事案件自承：「我知道華夏原本就
      是他（指被告甲○○）的客戶，他說他有熟的老師，說要
      買電腦，並沒有特別說是哪一位老師，我就是根據他說的
      要買什麼，就報價給他，並且下訂單」、「他沒有說他在
      哪邊工作，我沒有特別去問，他只有說他已經不在資訊業
      了」、「（訂單）甲○○直接交給我」、「甲○○給我貨
      品名稱，價格是我報的」、「（甲○○）蓋好章之後再交
      給我」、「甲○○都說比較趕……請我去供應商那邊自取
      ，他說會幫我把貨送到客戶那裡，所以在供應商那邊，是
      我跟甲○○一起去，我是負責點貨」、「（問；華夏技術
      學院有沒有開立收到貨憑據？）華夏沒有開立，公司有開
      出貨單，我有請甲○○把出貨單拿去給華夏技術學院的人
      簽收，之後他也有簽收好出貨單拿給我」、「（問：一般
      你們公司出貨，你自己去領取貨物，是否要在供應商出貨
      單上簽名？）是的，因為供應商會看我證件」、「（問：
      為何這筆送貨單上面的簽名是賀建森？）這是甲○○簽的
      ，因為我沒有簽過這筆，因為是我看到甲○○簽的」等語
      （參見上開刑事卷宗第60頁至第64頁）。查本件13筆採購
      案，金額高達547 萬3,040 元，被告丁○○竟未依前述公
      司正常作業流程直接與訴外人華夏技術學院承辦人員接洽
      ，且明知被告甲○○斯時已不從事資訊業，未確認被告甲
      ○○有無代理訴外人華夏技術學院下單及取貨之權限，僅
      憑被告甲○○片面指示，即向岱昇公司下單，並帶同被告
      甲○○直接向供應商取貨，任令被告甲○○於供應商出貨
      單上偽簽訴外人賀建森等人之署押，被告丁○○所為顯與
      常情有悖，啟人疑竇，其辯稱對於被告甲○○之詐欺行為
      完全不知情，實難採信。退步言之，縱令被告丁○○未與
      被告甲○○共謀詐取財物，其僅因與被告甲○○之私交，
      即不顧公司之委任，悖離交易常規與被告甲○○進行交易
      ，使原告受有損害，亦難辭其應注意能注意而不注意之過
      失責任。
    3.又證人王文焰於刑事案件證稱：「95年7 、8 月發生，到
      95年11月我們釐清事實後，96年1 月5 日我們將丁○○解
      職，並進行求償，我當時是向丁○○說貨都是你拿出去的
      ，要丁○○負責，當時丁○○帶著甲○○來，甲○○說他
      是丁○○的堂哥，並沒有說他是甲○○……我們在96年1
      月初發律師函，丁○○就同意作分期付款的協議」、「他
      （指被告丁○○）父親也來好幾次。他父親後來也同意先
      付了一筆錢還給公司……總金額350 萬元給公司。錢大部
      分都是丁○○的父親出的」等語（參見上開刑事卷宗第11
      1 頁），被告丁○○亦不否認和解金額350 萬係由其父將
      定存解約所湊出，倘被告丁○○亦係遭被告甲○○所騙，
      事發後理應立即將被告甲○○供出，且對於己身因受牽連
      而遭解職之結果氣憤難平，豈有事發之初為被告甲○○掩
      飾身分，事後復籌錢償還之理？益徵被告丁○○對於被告
      甲○○之詐欺行為並非全無責任，自應與被告甲○○連帶
      負責。
五、按「給付無確定期限者，債務人於債權人得請求給付時，經
    其催告而未為給付，自受催告時起，負遲延責任。其經債權
    人起訴而送達訴狀，或依督促程序送達支付命令，或為其他
    相類之行為者，與催告有同一之效力。」「遲延之債務，以
    支付金錢為標的者，債權人得請求依法定利率計算之遲延利
    息。」民法第229 條第2 項、第233 第1 項前段分別定有明
    文。從而，原告依侵權行為法律關係，請求被告連帶賠償19
    2 萬3,040 元，及自起訴狀繕本送達被告翌日即被告丁○○
    自97年5 月9 日起、被告甲○○自97年5 月20日起（97年5
    月9 日寄送，依民事訴訟法第138 條第2 項規定，97年5 月
    19日生寄存送達效力），均至清償日止，按週年利率5%計算
    之法定遲延利息，為有理由，應予准許。
六、原告陳明願供擔保，聲請宣告假執行，經核於法要無不合，
    爰酌定相當之擔保金額准許之。
七、末按，「法院為終局判決時，應依職權為訴訟費用之裁判。
    」民事訴訟法第87條第1 項定有明文。查本件原告之訴為有
    理由，訴訟費用2 萬307 元（裁判費2 萬107 元、公示送達
    登報費用200 元）由被告連帶負擔。
八、本件判決基礎已臻明確，兩造其餘攻防方法及訴訟資料經本
    院審酌後，核與判決不生影響，無逐一論駁之必要，併此敘
    明。
九、據上論結，原告之訴為有理由，依民事訴訟法第78條、第87
    條第1項、第390條第2 項判決如主文。
中    華    民    國    98    年    2     月    25    日
                  民事第二庭  法  官  陳玉曆
以上正本證明與原本無異。
如對本判決上訴，應於判決送達後20日內向本院提出上訴狀。
中    華    民    國    98    年    2     月    26    日
                              書記官  吳華瑋


司法院資訊處製作；財團法人民間司法改革基金會備份。
